【裁判字號】    97,上易,235
【裁判日期】    970430
【裁判案由】    偽造文書等
【裁判全文】
臺灣高等法院刑事判決                 97年度上易字第235號
    上  訴  人
    即  自訴人  乙○○
    自訴代理人  林禮模  律師
    上  訴  人
    即  被  告  丁○○
    選任辯護人  黃景安  律師
    上  訴  人
    即  被  告  丙○○
    選任辯護人  張瑞倫  律師
    被      告  甲○○
上列上訴人因被告等偽造文書等案件，不服台灣台北地方法院94
年度自字第93號，中華民國96年12月14日第一審判決，提起上訴
，判決如下：
    主      文
原判決除「丁○○、唐元欣被訴共同犯罪部分，均無罪」部分外
；關於丁○○、丙○○及甲○○部分撤銷。
丁○○共同連續行使明知為不實之事項，而使公務員登載於職務
上所掌之公文書，足以生損害於公眾及他人，處有期徒刑拾月，
減為有期徒刑伍月。如易科罰金，以銀元參佰元即新臺幣玖佰元
折算壹日。
丙○○共同行使明知為不實之事項，而使公務員登載於職務上所
掌之公文書，足以生損害於公眾及他人，處有期徒刑陸月，減為
有期徒刑參月。如易科罰金，以銀元參佰元即新臺幣玖佰元折算
壹日。
甲○○共同行使明知為不實之事項，而使公務員登載於職務上所
掌之公文書，足以生損害於公眾及他人，處有期徒刑肆月，減為
有期徒刑貳月。如易科罰金，以銀元參佰元即新臺幣玖佰元折算
壹日。
    事      實
壹、自訴人乙○○對被告丁○○分別有以下債權：
一、丁○○於民國79年6月18日以其所有座落於臺北市○○區○○段2小段2、3、5、6 地號4筆土地（下稱富安段土地）設
    定新台幣（下同）1300萬元最高限額抵押權（存續期間自79
    年6月11日至80年12月15日）為擔保，向乙○○妻子王容米
    借款1000萬元，約定清償日期為80年3月18日，並約定有利
    息及違約金，王容米嗣於80年3月11日將該1000萬元債權連
    同利息、違約金等權利讓與乙○○。
二、丁○○於79年8月13日，以上述富安段土地及北投區○○段○○段218號土地（下稱八仙段土地）設定1950萬元最高限額
    抵押權（存續期間自79年8月10日至81年8月10日），向乙○○之弟吳慶郎借款新台幣1500萬元，約定清償日期為80年5
    月20日並約定有利息及違約金，吳慶郎嗣於82年10月18日將
    該1500萬元債權連同利息、違約金等權利讓與乙○○。
三、丁○○於80年6月25日以上述八仙段土地設定170萬元最高限
    額抵押權（存續期間自80年6月24日起至80年9月30日）為擔
    保，向乙○○借款130萬元，約定清償日期為80年9月24日，
    並約定有利息及違約金。
四、丁○○屆期均未清償上述債務。上述「二」的部分經前債權
    人吳慶郎於82年4月9日以拍賣抵押物裁定為執行名義（82
    年度拍字第248號裁定），向臺灣士林地方法院聲請拍賣抵
    押物富安段及八仙段土地。
    上述「一、三」部分經債權人乙○○於82年4月9日以拍賣抵
    押物裁定為執行名義（82年度拍字第247、246號裁定），向
    臺灣士林地方法院聲請拍賣抵押物富安段、八仙段土地，經
    併案執行（82年度執字第1328號，下稱第一執行事件）。
    嗣第一執行事件由債權人於93年11月1日強制執行程序終結
    前遞狀撤回；但隨即於同日就相同抵押物再次聲請強制執行
    （93年度執字第19891、19892號，下稱第二執行事件）。第
    二執行事件的執行程序迄今仍進行中。
貳、丁○○明知積欠上述債務，為增加債權人日後就抵押物拍賣
    求償的困難，基於概括的犯意，實行如下犯行：
一、與丙○○基於共同使公務員登載不實公文書犯意聯絡，明知
    兩人間並無4400萬元的債權債務，竟於81年9月22日就八仙
    段土地虛偽設定4400萬元普通抵押權，使不知情的地政機關
    承辦公務員，將該不實事項登載於職務上所掌之公文書不動
    產登記簿而據以核發他項權利證明書。
    丙○○於第一執行事件82年4月21日就抵押物富安段及八仙
    段土地查封後待進行拍賣期間，具狀聲明參與分配，並於82
    年8月7日提出上載其為4400萬元普通抵押權人不實事項的他
    項權利證明書而行使之（嗣於93年6月2日撤回參與分配聲請
    ）【丁○○、丙○○於81年9月22日虛設抵押權、於第一執
    行事件82年8月7日聲明參與分配而行使使公務員登載不實公
    文書部分，因追訴權時效消滅，經原審於同一案中另為免訴
    判決】。
    嗣第一執行事件因債權人撤回執行而告終結；但丙○○於第
    二執行事件93年12月2日就富安段及八仙段土地查封後待進
    行拍賣期間，又於94年2月14日具狀聲明參與分配，並同時
    提出上載其為4400萬元普通抵押權人不實事項的他項權利證
    明書而行使（嗣於94年7月12日撤回參與分配聲請）。足生
    損害於乙○○、地政機關對於地籍管理的正確性及法院關於
    強制執行程序的正確性。
二、與甲○○基於共同使公務員登載不實公文書犯意聯絡，明知
    兩人間並無1680萬元的債權債務關係，竟於84年5月15日虛
    設第6 順位1680萬元最高限額抵押權，使地政機關公務員將
    不實的抵押權設定事項登載於不動產登記簿而據以核發他項
    權利證明書。
    嗣由被告甲○○於第二執行事件94年2月14日聲明參與分配
    ，並同時提出八仙段土地他項權利證明書而行使（嗣於94
    年7月13日撤回參與分配聲請）。足生損害於乙○○、地政
    機關對於地籍管理的正確性及法院關於強制執行程序的正確
    性。
    理      由
壹、原審就被告丁○○、丙○○被訴於民國81及82年間共同犯罪
    、被告丁○○與唐元欣於84年4月間共同犯罪部分，均因罹
    於追訴權時效，諭知為免訴判決（原判一）。
    另就民國84及94年間，被告丁○○分別與被告甲○○、丙○○、唐元欣等共同犯罪部分，分別為無罪或有罪的諭知（原
    判二）。
    自訴人乙○○僅就原判二關於被告丁○○、丙○○有罪部分
    ；丁○○、甲○○無罪部分提起上訴（對被告唐元欣無罪部
    分不上訴）。
    被告丁○○、丙○○則就原判二有罪部分提起上訴（本院97
    年2月22日準備程序筆錄）。
    因此，本院審理範圍僅限於前述原判決有罪、無罪經上訴部
    分。
貳、被告及辯護人對於卷證的證據能力均表示無意見（97年2月
    22日準備程序筆錄第4頁）。
參、前述犯罪事實壹部分，分別有下列事證得以證明：
一、臺灣士林地方法院84年度重訴字第106六號民事卷附確定判
    決（原告丁○○起訴請求確認前述3筆最高限額抵押權所擔
    保債權，其約定違約金超過一定數額週年利率部分不存在。
    原告丁○○於該案中自承該3筆抵押權所擔保3筆借款債權分
    別為1000萬元、1500萬元、130萬元）。
二、原審法院83年度訴字第3430號、本院84年度上字第901號、
    最高法院85年度台上字第1996號民事卷附確定判決（原告乙○○起訴主張王容米、吳慶郎對被告丁○○的1000萬元、
    1500萬元債權已轉讓予原告，請求被告丁○○給付該等債權
    的部分利息及遲延利息。經法院判決被告丁○○應給付原告
    57萬5000元確定）。
三、原審法院93年度重訴字第958號、本院95年度重上字第185號
    、最高法院96年度台上字第663號民事確定判決（原告乙○○起訴主張王容米、吳慶郎對被告丁○○的1000萬元、1500
    萬元債權已轉讓予原告，請求被告丁○○給付該等債權的部
    分利息及違約金。經法院判決被告丁○○應給付原告4125萬
    5812元確定）。
四、臺灣士林地方法院82年度執字第1328號、93年度執字第1989
    1及19892號執行事件卷宗。
五、自訴人乙○○對被告丁○○至少有2630萬元本金債權，且為
    第一執行事件及第二執行事件的執行債權人的事實，可以認
    定。
肆、關於八仙段土地上他項權利：
    除有：
    第1順位最高限額抵押權人臺北市士林區農會（設定登記日
    期：77年8月24日；權利價值：最高限額336萬元）；
    第2順位最高限額抵押權人吳慶郎（設定登記日期：79年8月
    13日；權利價值：最高限額1950萬元）；
    第3順位最高限額抵押權人即本件自訴人乙○○（設定登記
    日期：80年6月25日；權利價值：最高限額170萬元）之外，
    另登記有：
    第4順位普通抵押權人丙○○（設定登記日期：81年9月22日
    ；權利價值：4400萬元）；
    第5順位最高限額抵押權人唐元欣（設定登記日期：84年4月
    20日；權利價值：最高限額427萬元）；
    第6順位最高限額抵押權人甲○○（設定登記日期：84年5月
    15日；權利價值：最高限額1680萬元）。
    而第一執行事件於82年4月21日就抵押物富安段及八仙段土
    地查封後待進行拍賣期間，被告丙○○以抵押權人身分具狀
    聲明參與分配，於82年8月7日提出八仙段土地他項權利證明
    書為證據（嗣於93年6月2日撤回參與分配聲請）。
    第二執行事件於93年12月2日就富安段及八仙段土地查封後
    待進行拍賣期間，被告丙○○、甲○○均以抵押權人身分於
    94年2月14日具狀聲明參與分配，並提出八仙段土地他項權
    利證明書、八仙段土地登記謄本為證據（丙○○、甲○○嗣
    後分別於94年7月12日、13日撤回參與分配聲請）。有臺灣
    士林地方法院82年度執字第1328號，及93年度執字第19891
    、19892號執行事件卷附八仙段土地登記謄本、丙○○、甲○○聲請狀及參與分配狀等件可憑。
    被告丙○○確曾於第一執行事件及第二執行事件、被告甲○○也確曾於第二執行事件以抵押權人身分聲明參與分配的事
    實，可以認定。
伍、被告丁○○、丙○○部分：
    被告2人固然承認並無4400萬元債權債務關係；但辯稱：當
    初是因丙○○答應幫丁○○起會，所以丁○○簽發4400萬元
    的票及設定抵押權予丙○○作為擔保，本意是要設定最高限
    額抵押權，是代書設定錯誤，漏寫了「最高限額」4個字，
    後來會沒有起成，但2人間多年來確實有金錢往來，已於89
    年間成立調解以100萬元結帳等語。
    經查：
一、被告等辯稱設定為普通抵押權是代書作業上的錯誤，不可採
    信：
（一）並無證據足以證明所述與事實相符。
（二）執行事件卷宗顯示，被告丙○○於第一執行事件聲明參與
      分配時曾提出的求償明細表，載明請求金額為：「『本金
      4400萬元』、利息共485萬7031元、違約金共42萬2804元
      ，總計4927萬9835元」。
（三）被告丁○○及丙○○接獲法院送達記載丙○○以抵押權人
      身分得優先受償的債權原本金額為「4400萬元」的分配表
      繕本時，並未聲明異議要求變更。
（四）被告丁○○及丙○○於抵押權設定存在多年期間，也未就
      抵押權登記重為設定更正。他項權利證書自始至終記載丙○○為4400萬元的普通抵押權人。
    被告丙○○始終均是基於普通抵押權人身分主張權利。被告
    等辯稱設定成普通抵押權是代書設定錯誤等語，不能採信。
二、被告等辯稱，渠等已於89年間成立調解，以100萬元結帳，
    可以證明兩人間確有金錢往來，並未虛設抵押權，且提出原
    審法院臺北簡易庭89年度北調字第3號調解筆錄，記載聲請
    人丁○○與相對人丙○○成立調解，確認丙○○截至89年1
    月25日止，實際出借丁○○的本金為100萬元（原審卷一198
    、199頁）為據。
    經查：
（一）被告丁○○、丙○○既設定4400萬元普通抵押權，縱使渠
      等所提出前述依法具有相當於確定判決效力的調解筆錄，
      至多僅能證明兩人間截至89年1月25日止，具有100萬元債
      權債務關係；但不能證明於81年9月22日設定抵押權時具
      有4400萬元債權債務。所辯與普通抵押權設定的法定要件
      不合。
（二）被告丁○○與丙○○之間若確實僅有100萬債權債務關係
      ，則台灣士林地方法院82年度執字第1328號執行事件，丙○○卻主張4400萬的債權；並且既然於89年度北調字第3
      號已經確認僅有100萬的債權，而丙○○仍93年間以4400
      萬元的抵押權聲明參與分配，顯違常情。
（三）被告等辯稱4400萬元普通抵押權設定登記並非虛偽，不足
      採信。
三、被告丁○○、丙○○明知兩人間並無4400萬元債權債務，仍
    虛設4400萬元普通抵押權，使不知情的地政機關承辦公務員
    ，將該不實事項登載於職務上所掌的公文書不動產登記簿而
    據以核發他項權利證明書，並由丙○○先後兩度以抵押權人
    身分聲明參與分配，主張普通抵押權人權利。
    被告丁○○、丙○○自始即為增加自訴人及其他債權人日後
    就抵押物拍賣求償困難，而共同實行上述行為，彼此間具有
    犯意聯絡及行為分擔，所為有損於自訴人、地政機關對於地
    籍管理正確性、及法院關於強制執行程序正確性的危險，可
    以認定。
陸、被告丁○○、甲○○部分：
    被告2人均否認涉有自訴人指訴的犯行。
    被告丁○○辯稱：「我和甲○○是設定最高限額抵押權，甲○○是餐廳經理，我沒有錢時就會向她調現，我們已在原法
    院88年度訴字第828號案件中成立和解，確認至88年11月1日
    止抵押權所擔保的本金是80萬元。」等語。
    被告甲○○辯稱：「之前丁○○沒有錢，我和丁○○的太太
    是好朋友，丁○○拿畫抵在我這邊，我就陸續借給丁○○10
    萬、20萬，我們確實有金錢往來，沒有虛設抵押權。」等語
    。
    經查：
一、被告甲○○曾以被告丁○○於79至80年間借款1279萬元遲未
    清償，於82年9月9日向原審法院聲明參與分配，迄84年5 月
    18日，仍以被告丁○○無其他財產可供執行，聲明繼續參與
    分配，有原審法院82年度民執壬字第2755號強制執行事件卷
    宗影印資料、被告甲○○聲請參加分配狀、聲請繼續參與分
    配狀可憑（附於本院卷）。
    意即，迄至84年5月18日被告丁○○仍因無其他財產可供執
    行，致被告甲○○對於丁○○仍有1279萬債權遲遲未能受償
    ；甲○○卻仍願於之此前3日，84年5月15日，就八仙段土地
    設定將來可能毫無餘額可得分配的最高限額抵押權，顯違常
    理。
二、再者，被告丁○○、甲○○於84年5月15日就「八仙段土地
    」設定1680萬抵押權後，甲○○卻又立即以丁○○「無其他
    可供執行之財產」，於84年5月18日就前欠1279萬債權聲明
    參與上述民執壬字第2755號強制執行事件分配。
    甲○○既然因丁○○有土地擔保而願設定抵押權，卻於短短
    3日之後，又以無其他財產可供執行急於對被告丁○○聲明
    繼續參與分配前欠款，也顯然違常。
三、被告甲○○與丙○○，就自訴人與被告丁○○間，台灣士林
    地方法院93執字第19892號強執事件聲明參與分配，時間均
    恰巧在94年2月14日，同一時間；聲明撤回參與分配時間也
    均在94年7月12日（甲○○遞狀時間為13日）。有被告甲○○、丙○○聲請參加分配狀、撤回參加分配狀可憑。
    被告丁○○、甲○○故意損害自訴人債權、減低自訴人可受
    分配額度意圖，可以認定。
四、至於被告丁○○、甲○○提出原審法院民事庭88年度訴字第
    82 8號和解筆錄，記載原告丁○○與被告甲○○成立和解，
    確認抵押權所擔保的債權本金截至88年11月1日止為80萬元
    （原審卷一84、85頁）。
    而法院和解程序，僅是經法院的介入，雙方當事人互相讓步
    ，達於雙方當事人可為接受的程度，而確定彼此的法律上權
    利義務關係，並不經法院實質審理雙方當事人間確實的權利
    義務關係。被告丁○○與甲○○於該和解中，也確未提出確
    有80萬債權的憑證或債權存在的證明文件。被告等利用法院
    和解程序迅速確定私權的便宜特性，所為債權債務關係存在
    的主張，不能採為對被告等有利的認定。
柒、綜上，被告丁○○與丙○○共同於81年9月22日虛設抵押權
    後，於82年8月7日、94年2月14日參與分配；被告丁○○與
    甲○○共同於84年5月15日虛設第6順位1680萬元最高限額抵
    押權，於94年2月14日聲明參與分配，而行使使公務員登載
    不實公文書的行為，均事證明確，應依法論科。
捌、撤銷改判的理由
一、撤銷原判決的理由
（一）原審認為不能證明被告丁○○與甲○○共同犯罪，而諭知
      此部份無罪判決，應有誤會。
（二）被告丁○○分別與被告丙○○、甲○○共同所為，具有裁
      判上一罪關係，原判決未及審酌。
（三）被告丁○○、丙○○上訴否認犯罪雖均無理由；但自訴人
      上訴指稱原判決有前述不當，有理由，應將原判決撤銷改
      判。
二、自為判決的論罪科刑理由
（一）被告丁○○、甲○○所為，均觸犯刑法第214條使公務員
      登載不實之公文書罪、第216條行使使公務員登載不實之
      公文書罪、第356條損害債權罪。
      被告丙○○所為，觸犯刑法第216條、第214條行使使公務
      員登載不實公文書罪。
      （被告丁○○、丙○○於81年9月22日虛設抵押權而使公
      務員登載不實之公文書，及於第一執行事件82年8月7日聲
      明參與分配而行使使公務員登載不實公文書部分，追訴權
      時效消滅，已經原審另為免訴判決，已如前述）。
（二）被告丁○○與丙○○間、被告丁○○與甲○○之間，互有
      犯意聯絡及行為分擔，為共同正犯。
（三）被告丁○○先後2次分別與丙○○、甲○○所為，手段相
      彷，所犯構成要件相同，顯然是基於概括犯意反覆實行，
      依刑法第2條第1項前段，比較新舊法，應依修正前刑法第
      56條連續犯規定論以一罪，並加重刑罰。
（四）被告丁○○、甲○○所犯使公務員登載不實之公文書罪、
      行使使公務員登載不實之公文書罪與損害債權罪等3罪間
      ，因具有方法結果的牽連犯關係，應依刑法第2條第1項前
      段，比較新舊法，適用修正前刑法第55條規定，從一重罪
      ，論以行使使公務員登載不實之公文書罪。
（五）審酌被告丁○○、丙○○及甲○○所為，影響文書於社會
      之公信性，且於犯罪後均未坦承犯罪，犯後態度不佳暨被
      告等犯罪動機、目的、手段、生活狀況、品行、智識程度
      及犯罪所生危害等一切情狀，認宜分別量處如主文所示刑
      罰，並均依法減刑，同時依刑法第2條第1項前段規定，適
      用行為時刑法第41條第1項，分別諭知易科罰金折算標準
      。
玖、自訴意旨另以（即被告丁○○被訴與唐元欣於94年間共同犯
    罪被告丁○○部分）：
    自訴人乙○○對丁○○有「事實壹」所示債權，被告丁○○
    明知與唐元欣間並無實際債權，竟共同於84年4月20日在抵
    押物八仙段土地上，虛設第5順位427萬元最高限額抵押權，
    使地政機關的公務員將不實抵押權設定事項登載於不動產登
    記簿。嗣並由被告唐元欣於第二執行事件94年2月14日聲明
    參與分配。因認被告丁○○與唐元欣，就虛設抵押權部分共
    同涉犯使公務員登載不實之公文書及損害債權罪嫌，就於執
    行案件中聲明參與分配部分共同涉犯行使使公務員登載不實
    之公文書罪嫌。
    經查：
一、被告丁○○與唐元欣就八仙段土地於84年4月20日設定第5順
    位427萬元最高限額抵押權；唐元欣未於第一執行事件以抵
    押權人身分聲明參與分配，而於第二執行事件就抵押土地查
    封後待進行拍賣期間，於94年2月14日具狀聲明參與分配，
    並同時提出八仙段土地他項權利證明書為證據（嗣於94年5
    月30日撤回參與分配聲請）等情，有台灣士林地方法院82年
    度執字第1328號，及93年度執字第19891、19892號執行事件
    卷附八仙段土地登記謄本、唐元欣參與分配狀可憑。
    被告丁○○及唐元欣確有設定最高限額抵押權、唐元欣確曾
    於第二執行事件中以抵押權人身分聲明參與分配。
二、被告丁○○否認自訴人所訴前述犯行，辯稱：「和唐元欣是
    設定最高限額抵押權。我於84年4、5月間富安段土地被查封
    後仍對外履行清償，向唐元欣借款290萬元以清償富安段土
    地上的另一抵押權人周國棟，清償完畢後塗銷。」等語，並
    提出金額共計290萬元的台灣銀行支票2紙（票載發票日：82
    年5月6日；受款人：周國棟）、82年5月6日周國棟出具之債
    務清償證明書、82年5月19日丁○○向台灣士林地方法院陳
    報清償債務狀（原審卷0000-000頁、原審卷二11-14頁）為
    據。
    被告丁○○與唐元欣設定427萬元最高限額抵押權，本不限
    於84年4月20日設定抵押權時即有所擔保的債權存在，且債
    權數額只須不逾最高限額1680萬元內擔保範圍內的數額即可
    ；而被告丁○○所提出的上述證明文件，自訴人於審理中並
    不爭執其真正，可信為真實，足為被告丁○○、唐元欣兩人
    間有290萬元債權債務證明，與最高限額抵押權設定的法定
    要件並無不合。被告主張本件427萬元最高限額抵押權設定
    登記非虛，可以採信。
三、被告丁○○與唐元欣並未虛設427萬元最高限額抵押權，被
    告唐元欣於第二執行事件進行中的94年2月14日提出上載其
    為427萬元最高限額抵押權人的他項權利證明書，行使主張
    最高限額抵押權人權利，並無不法。自訴人指訴被告丁○○
    與唐元欣就94年2月14日第二執行事件中聲明參與分配部分
    ，共同涉犯行使使公務員登載不實之公文書罪嫌，不能採信
    。
    綜上，自訴人此部分所舉證據不足以證明被告丁○○犯罪；
    此外查無其他證據證明被告涉有不法，此部分犯罪自屬不能
    證明。因與前述論罪部分，具有裁判上一罪關係，不另為無
    罪的諭知。
拾、適用法律
一、刑事訴訟法第369條第1項前段、第364條、第299條第1項前
    段。
二、刑法第2條第1項前段、第28條、第216條、第214條、第356
    條；修正前第41條第1項前段、第55條、第56條。
三、罰金罰鍰提高標準條例第1條前段；修正前第2條。
四、現行法規所定貨幣單位折算新臺幣條例第2條。
五、中華民國96年罪犯減刑條例第2條第1項第3款、第7條、第9
    條。
中    華    民    國    97    年     4    月    30    日
                  刑事第六庭  審判長法  官  林堭儀
                                    法  官  陳玉雲
                                    法  官  郭豫珍
以上正本證明與原本無異。
不得上訴。
                                    書記官  胡勤義
中    華    民    國    97    年    5     月    5     日
附錄：本案論罪科刑法條全文
中華民國刑法第210條
（偽造變造私文書罪）
偽造、變造私文書，足以生損害於公眾或他人者，處 5 年以下有
期徒刑。
中華民國刑法第214條
（使公務員登載不實罪）
明知為不實之事項，而使公務員登載於職務上所掌之公文書，足
以生損害於公眾或他人者，處3年以下有期徒刑、拘役或5百元以
下罰金。
中華民國刑法第216條
（行使偽造變造或登載不實之文書罪）
行使第 210 條至第 215 條之文書者，依偽造、變造文書或登載
不實事項或使登載不實事項之規定處斷。
中華民國刑法第356條
（損害債權罪）
債務人於將受強制執行之際，意圖損害債權人之債權，而毀壞、
處分或隱匿其財產者，處2年以下有期徒刑、拘役或5百元以下罰
金。


司法院資訊處製作；財團法人民間司法改革基金會備份。
